臺灣高雄地方法院民事判決　　　　　　　　　　　　九十三年度簡上字第一一一號
　　上　訴　人　楊敢即揚港企業社
　　　　　　　　甲○○
　　共　　　同　鍾夢賢律師
　　訴訟代理人
　　被 上訴 人　乙○○
當事人間請求給付租金事件，上訴人對於民國九十三年二月十一日本院九十二年度雄
簡字第一三○八號第一審判決提起上訴，本院於民國九十四年一月二十四日言詞辯論
終結，判決如下：
    主      文
上訴駁回。
第二審訴訟費用由上訴人負擔。
    事實及理由
一、本件上訴人楊敢即揚港企業社經合法通知，未於言詞辯論期日到場，核無民事訴
    訟法第三百八十六條所列各款情形，爰依被上訴人聲請，由其一造辯論而為判決
    。
二、被上訴人主張：其與訴外人大堀江開發有限公司（下稱大堀江公司）代表人林永
    昇前於民國九十年五月一日簽訂店屋租賃契約（下稱原租賃契約），並當場給付
    九十年五月一日至九十二年四月三十日為期三年之租金、押租金，即支票共三十
    七張與林永昇。嗣於九十一年間經林永昇口頭允諾將自九十一年九月起調降租金
    為每月新台幣（下同）二十萬元；然由於上訴人甲○○係大堀江公司董事，又持
    有被上訴人預先交付林永昇，以支付九十二年四月至九十三年四月租金之支票（
    下稱原支票）十三張，且甲○○於鄰近租屋處設有辦公室服務被上訴人及其他承
    租人，致上訴人誤認甲○○係有權代理大堀江公司收取租金者，乃於九十二年三
    月間交付自九十二年四月起至九十三年四月止、發票日為每月一日、面額各為二
    十萬元之支票（下稱新支票）共十三張，由上訴人甲○○指示交給楊敢即揚港企
    業社收執，以支付九十二年四月至九十三年四月間之租金（下稱系爭租金），並
    換回原支票十三張。詎林永昇於九十二年四月九日函知未授權任何人代為收受新
    支票及受領系爭租金，被上訴人始知悉上訴人並無收取權，惟上開支票，其中發
    票日九十二年四月一日，面額二十萬元之支票，已由上訴人楊敢即揚港企業社兌
    領，另發票日九十二年五月一日，面額二十萬元之支票，亦由上訴人甲○○兌領
    。爰依不當得利之法律關係，請求上訴人楊敢即揚港企業社返還已兌領之租金二
    十萬元，甲○○返還已兌領之租金二十萬元及尚未兌領之新支票十一張等語。經
    原審為其全部勝訴判決後，被上訴人於本院撤回請求甲○○返還尚未兌領之新支
    票十一張部分之起訴（被上訴人另以九十三年度訴字第四五三號請求返還），並
    聲明請求駁回上訴。
三、上訴人則均以：上訴人甲○○與訴外人林永昇合夥之股東合夥協議書已載明「財
    務會計工作委由股東甲○○負責」，且林永昇亦口頭授權甲○○全權處理換約事
    宜，則上訴人自有權收取系爭租金；又被上訴人於九十二年三月十九日以函通知
    減租，係以楊敢即揚港企業社為對象，且內容記載「另簽發面額各二十萬元支票
    十三張交揚港企業社提示，作為給付租金之新標準」等語明確，顯見被上訴人亦
    確知上訴人均有權收受等語置辯。並於本院聲明：(一)原判決及假執行宣告均廢棄
    。(二)右廢棄部分，被上訴人在第一審之訴駁回。
四、被上訴人主張其於九十二年三月間，交付新支票共十三張，由甲○○指示交給楊
    敢即揚港企業社收執，以支付系爭租金，並換回原支票十三張；其中發票日九十
    二年四月一日，面額二十萬元之支票，已由上訴人楊敢即揚港企業社兌領，另發
    票日九十二年五月一日，面額二十萬元之支票，亦由上訴人甲○○兌領之事實，
    業據提出店屋租賃契約書、揚港企業社傳真函、證明書各一份為証，並為上訴人
    所不爭執，堪信為真實。另被上訴人主張上訴人無權收取系爭租金等語，上訴人
    則抗辯其有收取權；是本件主要爭點在於：上訴人是否有權或代理大堀江公司收
    取系爭租金之權？茲分述如下：
  (一)按有限公司應至少置董事一人執行業務並代表公司，最多置董事三人，應經三分
    之二以上股東之同意，就有行為能力之股東中選任之；董事有數人時，得以章程
    特定一人為董事長，對外代表公司，公司法第一百零八條第一項定有明文。經查
    大堀江公司係有限公司，訴外人林永昇為其董事長，甲○○僅為董事，此有大堀
    江公司變更登記事項卡一份附卷可稽（見本院乙卷第四一頁）；則依首揭規定，
    對外依法有權代表公司者，僅限於林永昇一人。又林永昇、甲○○等人關於大堀
    江商場合夥事務之執行，雖約定有「財務會計工作委由股東甲○○負責」等情，
    但同時亦約明「本合夥商場之籌建、規劃及許可使用後之經營管理委由股東林永
    昇負責，並對外代表商場」等語，有其等共同簽署之股東合夥協議書（見原審卷
    第四四至四五頁）可佐；益徵有權對外代表大堀江公司者，並非甲○○，而係僅
    限於林永昇一人。
  (二)訴外人林永昇並未授權甲○○或楊敢即揚港企業社代為收取系爭租金乙節，業據
    林永昇於本院九十三年度訴字第四五三號返還不當得利事件中証述明確（見本院
    乙卷第一一一至一一三頁），並有記載：並未授權任何人代收系爭租金等語之九
    十二年四月九日通知函一紙（見本院甲卷第三二頁）可參；則甲○○、楊敢即揚
    港企業社既未獲得授權或許可，自無權亦無從代理大堀江公司收取系爭租金。
  (三)上訴人雖均辯稱已經林永昇授權收取系爭租金云云，並提出股東合夥協議書、經
    營權讓渡書（原審卷第九九、一○○頁）及證人謝史寶英、林永昇之証述（原審
    卷第八二、八三頁）以為証。惟查，股東合夥協議書所記載「財務會計工作委由
    股東甲○○負責」等語，雖與林永昇於原審九十二年十一月四日言詞辯論時所証
    ：大堀江公司財務會計工作都是由甲○○負責，公司支出之土地租金，由甲○○
    自公司戶頭轉帳支付；另收取之租金則由承租人將支票一次開出，存入公司戶頭
    ，再交由甲○○處理等語相符，然僅足以證明大堀江公司內部財務會計事項係由
    甲○○處理；又謝史寶英於原審同日言詞辯論時所稱：林永昇有口頭授權甲○○
    處理承租戶換約事宜等語（原審卷第八三頁），充其量僅得證明甲○○有權代表
    與承租戶換約，然均無從推論甲○○對外有收取租金之權。況原租賃契約係由林
    永昇與被上訴人簽訂，租金、押租金支票亦由林永昇當場收受後再轉交甲○○，
    已經林永昇於原審及另案審理時證述明確（原審卷第八三頁，本院乙卷第一一一
    、一一二頁），復為兩造所不爭；且林永昇早於被上訴人自甲○○處取回原支票
    十三張前，即已向本院聲請該票據遺失之公示催告，事後再函知被上訴人未授權
    上訴人代收系爭租金，又尚未於經營權讓渡書上簽名，而未完成大堀江公司經營
    權轉讓之情，有本院九十二年三月十八日收文之公示催告聲請狀、楊敢九十二年
    三月十九日回函、通知函、經營權讓渡書影本各一紙（原審卷第一三、一四、五
    九、九九、一○○頁）在卷可稽，足証林永昇自始未授權上訴人代收系爭租金。
  (四)上訴人另辯稱其等均有權收受系爭租金為被上訴人所確知，始以上訴人為函知減
    租對象，及交付新支票十三張云云，並提出被上訴人函知書（本院乙卷第三一頁
    ）影本一份，營業人銷貨退回或折讓證明單影本二紙、統一發票影本八紙（本院
    甲卷第九○至九四頁）以為証。然查，上開營業人銷貨退回或折讓證明單及統一
    發票僅能證明上訴人確有收受新支票並退還原支票各十三張予被上訴人之事實，
    惟無以遽認其等係有權為上述行為；又被上訴人亦已陳明係因甲○○持有原支票
    十三張，且片面告知有權收受租金，故就近與上訴人交涉減租及換票事宜，並非
    知悉林永昇確有授權所致（原審卷第五七、一一六頁）；加以，林永昇並未授權
    上訴人收取系爭租金，已如前述，顯見上訴人前開所辯，不足採信。至於上訴人
    所辯稱被上訴人未證明上訴人收取系爭租金之代理權已經限制或撤回，故其等收
    取新支票十三張，自屬合法云云；惟上訴人既無法舉證證明其等有權代理大堀江
    公司收取系爭租金，則本件自無代理權撤回或限制之問題，附此敘明。
五、綜上所述，上訴人均無代大堀江公司收取系爭租金之權，堪予認定；則被上訴人
    主張上訴人分別取得之票款各二十萬元，皆無法律上之原因，即屬可採。按無法
    律上之原因而受利益，致他人受損害者，應返還其利益，民法第一百七十九條定
    有明文。從而，被上訴人依不當得利之法律關係，請求上訴人各給付二十萬元，
    為有理由，應予准許。原審就此部分為被上訴人勝訴判決（除被上訴人撤回部分
    外），並無違誤；上訴人上訴意旨指摘原判決此部分不當，求予廢棄，並無理由
    ，應予駁回。
六、據上論結，本件上訴為無理由，依民事訴訟法第四百三十六條之一第三項、第四
    百四十九條第一項、第三百八十五條第一項前段、第七十八條、第八十五條第一
    項前段，判決如主文。
中　　　華　　　民　　　國　　九十四　　年　　　二　　　月　　 十七 　　日
                             臺灣高雄地方法院民事第一庭
                                         審判長  法  官  沈建興
                                                 法  官  林玉心
                                                 法  官  洪珮婷
右為正本，係照原本作成。
本判決不得上訴。
中　　　華　　　民　　　國　　九十四　　年　　　二　　　月　　 十七 　　日
                                                 書記官  鍾淑美
